【裁判字號】    99,消債更,159
【裁判日期】    991130
【裁判案由】    更生事件
【裁判全文】
臺灣臺南地方法院民事裁定           99年度消債更字第159號
債  務  人  趙之豪
上列當事人因消費者債務清理事件聲請更生，本院裁定如下：
    主  文
更生之聲請駁回。
聲請程序費用新臺幣壹仟元由債務人負擔。
    理  由
一、按債務人不能清償債務或有不能清償之虞者，得依本條例所
    定更生或清算程序，清理其債務，消費者債務清理條例第3
    條定有明文。又聲請更生或清算不合程式或不備其他要件者
    ，法院應以裁定駁回之，但其情形可以補正者，法院應定期
    間先命補正，復為同條例第8條所明定。
二、本件聲請意旨略以：債務人有不能清償債務之情事，前已提
    出債權人清冊，以書面向最大債權金融機構渣打國際商業銀
    行股份有限公司（下稱渣打銀行）請求共同協商債務清償方
    案，惟渣打銀行表示債務人如以現金一次限期付清即可酌減
    本金，否則僅能酌減利息，是債務人未能接受上開方案，而
    未與渣打銀行成立協商。其無擔保或無優先權之債務總額未
    逾新臺幣1,200萬元，復未經法院裁定開始清算程序或宣告
    破產，為此，依消費者債務清理條例提出本件更生之聲請等
    語。
三、衡諸債之關係，係以當事人間之信賴關係為基礎，為社會經
    濟組織之重要支柱，故當事人於以法律行為追求自己之利益
    之際，亦應顧及對方之利益，並考量債權債務在社會上之作
    用，本於誠實及信用之原則，行使債權及履行債務。是對於
    已陷入經濟上困境之消費者，若任其於惡性循環之債務窘境
    中生存，將衍生嚴重之社會問題，難以維持安定之社會經濟
    秩序，故為兼顧債權人、債務人雙方之利益，對陷於經濟上
    困境之消費者，乃允其於消費者債務清理條例施行後，得選
    擇以重建型之更生程序或清算型之清算程序清理其債務，藉
    以妥適調整債務人與債權人及其他利害關係人間之權利義務
    關係，保障債權人獲得公平受償，並謀求消費者經濟生活之
    重建復甦機會。惟若債務人履行債務並無困難，僅係為圖謀
    減免債務，而不為債務之履行，自有違債權契約為誠信契約
    之本旨。
四、經查：
  (一)債務人在消費者債務清理條例施行後，於民國97年9月16日
    向最大債權銀行渣打銀行請求共同協商債務，渣打銀行審酌
    債務人提出資料，提供90期、利率9%、每期還款22,661元之
    協商方案，惟債務人卻要求撤銷已協商通過之還款方案，並
    要求更優惠還款方案，致前置協商不成立，渣打銀行遂開立
    前置協商不成立通知書等情，此有渣打銀行民事陳報狀檢附
    債務人催收紀錄、前置協商面談紀錄表影本、收入切結書、
    財產及收支狀況說明書（見本院卷第103頁）及債務人提出
    之前置協商不成立通知書（見本院卷第12頁）附卷可憑，堪
    可採信。
  (二)債務人主張其向渣打銀行聲請債務協商，惟渣打銀行未能另
    給予債務人較優惠之方案，是債務人未能與渣打銀行成立協
    商，惟查：
  1.為充分反映債務人之償債能力，應以債務人整年度收入為準
    ，而債務人97年度之所得，計有其任職於台南市私立聖功女
    子高級中學之所得304,372元、高雄縣立福誠高級中學之所
    得188,760元及其他所得61,204元，共計554,336元，此有債
    務人提出之財政部臺灣省南區國稅局97年度綜合所得稅各類
    所得資料清單附卷可稽（見本院卷第16頁），是債務人平均
    每月收入為46,195元【計算式：554,336÷12＝46,195，元
    以下四捨五入】。
  2.債務人雖主張每月支出保險費（勞保、健保、機車強制責任
    險）1,048元、水電費299元、交通費1,350元、餐費4,200元
    、稅賦286元、醫療150元、行動電話費299元、積欠之健保
    費316元、積欠之勞保費404元，共計8,352元（債務人誤計
    為8,602元），惟其中積欠之健保費、勞保費，原已為債務
    人每月應支付之必要費用，其即不得重複列計為每月應另行
    支出之必要費用，是債務人每月生活必要支出為7,632元【
    計算式：8,00000000000＝7,632】。
  3.綜上各情，債務人每月收入為46,195元，扣除個人生活必要
    支出7,632元後，剩餘38,563元，足以負擔渣打銀行提出90
    期、利率9%、每期還款22,661元之協商方案，難認債務人有
    何不能履行上開前置協商還款方案，足見債務人並無不能清
    償債務之情事。況且，債務人與金融機構之債權人成立協商
    後，即應本於債權契約，依誠實及信用之原則勉力履行之，
    是以，債務人在履行債務期間，須經歷經濟困苦之過程，其
    生活開銷理當予以節制，除應積極開源，努力勤奮工作以增
    加收入償還債務外，其生活更須儉樸，且適當控制其生活費
    用支出，以達成勉力履行債務，以符合公平正義及誠信原則
    ，而債務人既與債權人原已協商通過前開還款方案，即應本
    於誠信原則，依約履行，戮力還款，債務人竟出爾反爾，已
    違反誠信原則，更要求撤銷原已協商通過之還款方案並要求
    更優惠之還款方案，並於債權銀行拒絕其還款方案後，主張
    其不能清償債務，自不足採。
五、綜上所述，本件債務人顯有能力支付最大債權銀行渣打銀行
    提供前置協商還款方案，而本件協商不成立之原因，係因債
    務人主觀上欠缺清理債務之誠意所致，是債務人既無不能清
    償債務或有不能清償之虞之情事，即與本條例第3條規定之
    要件不符，債務人聲請更生，非屬本條例所應准其更生之範
    疇，且上開欠缺又屬無從補正，依前揭說明，其更生之聲請
    ，不應准許，應予駁回，爰裁定如主文。
中    華    民    國    99    年    11    月    30    日
                  民事第二庭    法  官  黃莉莉
上為正本係照原本作成。
如不服本裁定，應於裁定送達後10日內，以書狀向本院提出抗告
，並繳納抗告費新臺幣壹仟元。
中    華    民    國    99    年    12    月    2     日
                                書記官  王慧萍

司法院資訊處製作；財團法人民間司法改革基金會備份。
